【裁判字號】    95,上易,1070
【裁判日期】    951101
【裁判案由】    違反著作權法
【裁判全文】
臺灣高等法院臺中分院刑事判決        95年度上易字第1070號
上  訴  人
即  被  告  丙○○
上列上訴人因違反著作權法案件，不服臺灣臺中地方法院95年度
易字第1147號中華民國 95年6月30日第一審判決（起訴案號：臺
灣臺中地方法院檢察署94年度偵字第7625號），提起上訴，本院
判決如下：
    主  文
原判決撤銷。
丙○○共同連續擅自以公開展示之方法侵害他人之著作財產權，
處有期徒刑陸月，如易科罰金，以銀元參佰元即新臺幣玖佰元折
算壹日。
扣案之廣告紙肆張、飼料包裝袋貳個及飼料罐陸罐，均沒收。
    事  實
一、丙○○係址設臺中縣豐原市○○路 889號「佳佳禽鳥飼料行
    」之負責人，其為經營禽鳥飼料之販售，乃於民國93年10月
    間，委由當時海翔皇企業有限公司（下稱海翔皇公司）之實
    際負責人吳政見（已歿）製作禽鳥飼料產品、包裝袋、飼料
    罐及廣告紙等。丙○○及吳政見均明知如附件所示黃山雀、
    紅山椒、鴝鳥、綠繡眼、藍腹藍磯鶇等鳥類攝影照片，為乙
    ○○擁有著作財產權之攝影著作，未經乙○○之許可或授權
    ，不得擅自重製或公開展示，詎其二人仍基於擅自重製後公
    開展示之概括犯意聯絡，連續自93年10月15日起，由吳政見
    委託不知情之不詳廠商重製前開乙○○享有著作財產權之鳥
    類照片攝影著作於鳥類飼料產品包裝及廣告紙上，再販賣予
    丙○○置於「佳佳禽鳥飼料行」店內對外販售以為公開展示
    ，丙○○並將上開重製有乙○○攝影著作之禽鳥飼料產品照
    片，放置在「佳佳禽鳥飼料行」網站之「高山叢林 889」網
    頁上，以為飼料產品之推銷廣告而亦為公開展示。嗣於94年
    3 月14日17時40分許，經乙○○會同員警在前揭「佳佳禽鳥
    飼料行」內查獲，並扣得重製有上開乙○○攝影著作之廣告
    紙4張、飼料包裝袋2個及飼料罐 6罐。詎丙○○為警查獲後
    ，仍承上揭擅自重製後公開展示之概括犯意，未向下游廠商
    收回上開飼料產品，亦未移除網站上之相關飼料產品照片，
    而連續以重製後公開展示之方法侵害他人之著作財產權至94
    年5月間。
二、案經乙○○訴由臺中縣警察局烏日分局報請臺灣臺中地方法
    院檢察署檢察官偵查後，聲請為簡易判決處刑，嗣改依通常
    程序審理。
    理    由
一、訊據上訴人即被告丙○○（下稱被告）固坦承確有於店內飼
    料產品廣告紙及包裝與網站網頁照片上，重製告訴人乙○○
    享有著作財產權之如附件所示黃山雀、紅山椒、鴝鳥、綠繡
    眼、藍腹藍磯鶇等鳥類攝影照片之攝影著作，但矢口否認有
    何違反著作權法犯行，辯稱：當初是吳政見做好飼料產品拿
    至伊店內販售，伊完全沒有參與該廣告紙及產品包裝之製作
    ，也不知道告訴人享有該等鳥類照片之攝影著作權，如果伊
    知道告訴人享有攝影著作財產權，就不會販賣有該等照片的
    飼料了云云。經查：
  (一)按攝影著作屬於我國著作權法所保護著作種類之一，此觀著
    作權法第 5條第1項第5款即明。而所謂攝影著作，依著作權
    法第5條第1項各款著作內容例示第2條第5款之定義，包括照
    片、幻燈片及其他以攝影之製作方法所創作之著作。本件如
    附件所示黃山雀、紅山椒、鴝鳥、綠繡眼、藍腹藍磯鶇等鳥
    類照片屬於告訴人乙○○以攝影方法創作之照片，依其攝影
    之角度、光線、畫面編排等，可看出攝影者有其欲表現之特
    定思想，且並非翻拍自他人之著作，應具有原創性，是告訴
    人對該等照片自享有著作財產權甚明。
  (二)被告自 93年10月間起至94年5月間止，於「佳佳禽鳥飼料行
    」店內使用及公開展示重製告訴人乙○○享有著作財產權之
    如附件所示黃山雀、紅山椒、鴝鳥、綠繡眼、藍腹藍磯鶇等
    鳥類攝影照片攝影著作，於飼料產品廣告紙及包裝與網站網
    頁之情，業據告訴人指述綦詳，復有相關照片、網頁資料及
    統一發票收據等影本多紙附卷可稽（見偵卷一第19頁至第24
    頁、第45頁至第83頁及第105頁至144頁、偵卷二第19頁至第
    87 頁）及被告經營禽鳥飼料行之飼料產品包裝袋2個、飼料
    罐6罐、廣告紙4張扣案可資佐證。被告雖以上揭情詞置辯，
    惟查被告店內所銷售之上開飼料產品確係向海翔皇公司之前
    任實際負責人吳政見所購入，有契約書影本1紙在卷可憑（
    見偵卷一第31頁），觀諸該契約內容，本件交易之金額達新
    臺幣（下同）36萬元（購入 120箱，每箱價格3000元），數
    額非在少數，被告對此等產品之委製及包裝過程，當有一定
    程度之瞭解及參與。況被告於偵查時自承：伊和吳政見討論
    時，有跟他說要他上網去找找看圖片以製作飼料標籤等語（
    見偵卷一第 101頁），核與證人吳永亮（吳政見之子）於偵
    查時證稱：（問：為何在警詢筆錄中陳述是丙○○上網拉圖
    片給吳政見製作標籤？）我有聽到他們說要上網找圖片製作
    等語相符（見偵卷一第 101頁，證人吳永亮在檢察官偵查中
    所為之證述，並無證據顯示有不法取供之情形，被告亦未合
    理釋明上開供述有顯不可信之情況，依刑事訴訟法第 159條
    之1第2項規定，其於上揭偵查中之證言自具有證據能力，併
    此敘明）。雖告訴人表示其系爭鳥類攝影著作並未上網公開
    （見偵卷一第 101頁），然縱認本案鳥類照片並非自網站取
    得，但由被告與吳政見共同討論製作飼料標籤的過程，即足
    認定被告就系爭飼料產品之標籤及包裝，確有相當程度之參
    與，是被告辯稱：伊完全沒有參與該廣告紙及產品包裝之製
    作云云，並不足採。
  (三)證人即偕同被告與告訴人商談和解事宜之林明昌於偵查中具
    結證稱：伊在陪同丙○○至乙○○家中談侵權和解以前，即
    有在丙○○店內看過載有乙○○所拍攝黃山雀、紅山椒、鴝
    鳥、綠繡眼、藍腹藍磯鶇等鳥類照片之「發現臺灣野鳥」一
    書，丙○○有向乙○○表示曾跟來購買飼料之客人讚賞該書
    非常好用，如果客人需要買，他可以代買等語（見偵卷一第
    175頁至第176頁，證人林明昌在檢察官偵查中所為之證述，
    並無證據顯示有不法取供之情形，被告亦未合理釋明上開供
    述有顯不可信之情況，依刑事訴訟法第 159條之1第2頁規定
    ，其於上揭偵查中之證言亦具有證據能力，附此說明）。再
    觀之「發現臺灣野鳥」一書（見偵卷二第 8頁至第16頁）之
    封面、內頁及版權頁，其上明顯標示係由告訴人乙○○撰文
    及攝影，並介紹作者（即告訴人）拍攝鳥類作品之過程。準
    此，被告既於談和解之前即有告訴人所作如附件所示載有鳥
    類照片之「發現臺灣野鳥」一書，則其對如附件所示之鳥類
    攝影照片係由告訴人所拍攝之情自應明誌於心，其後店內所
    銷售之飼料產品包裝及網頁上復使用該等照片，當係知悉此
    舉有侵害他人著作財產權之處。是被告辯稱：伊不知道告訴
    人享有該等鳥類照片之攝影著作權云云，委不足採。雖證人
    林明昌嗣於原審審理時改稱：被告與告訴人商談和解時所提
    到之話語，伊已無法確認其真意，伊在偵查時所講的「以前
    」有看過那本書，是指伊當天稍早在被告的店裡有看到那本
    書云云（見原審卷第37頁），然證人林明昌上開於偵查中所
    為之證述，因距離案發時間較近，記憶較深刻清晰，且尚無
    心詳細考量證詞對他人所生之利害關係，應與客觀事實較為
    相合，而堪採信，嗣後之改稱應係迴護被告之詞，尚難遽信
    。又查扣之飼料產品包裝袋及告訴人搜證之卷附飼料罐上均
    載有「佳佳禽鳥飼料榮譽出品」等字樣（見偵卷一第23頁、
    第45頁及第46頁照片影本），被告身為禽鳥飼料行之負責人
    ，店內復販售該等飼料產品，其對產品包裝之出處及源由，
    竟能諉稱毫不知情，全然未曾參與，衡之亦與常情不符而不
    足採信。
  (四)至證人即前海翔皇公司職員陳鴻毅雖於偵查中陳述：本件飼
    料產品包裝上之侵權圖樣是吳政見自行委託他人製作的，再
    交由丙○○代理銷售，圖樣不是丙○○提供給吳政見的，因
    吳政見委託他人製作完成後，再交由伊載運至丙○○店內，
    伊不清楚吳政見委託何人製作等語（見偵卷一第 100頁至第
    101 頁），惟其於原審審理時到庭結證稱：海翔皇公司在做
    鴿子吃的飼料及用品，沒有作其他，強力鈣元素及野鳥飼料
    之產製及包裝確係吳政見委託他人作的，至於委由何人，過
    程如何，包裝上鳥類攝影照片之圖樣如何取得，伊均不清楚
    等語（見原審卷第31頁至第35頁），證人陳鴻毅既對前揭飼
    料產品之包裝產製過程未甚明瞭，其證言自難引為對被告有
    利認定之憑採，且無礙於被告犯行之論斷。綜上所述，被告
    上開所辯，無非事後脫飾卸責之語，無可採信。本件事證已
    臻明確，被告犯行洵堪認定。
二、查我國刑法業以中華民國94年2月2日總統華總一義字第0940
    0014901號令修正公布，並自 95年7月1日施行。被告行為後
    ，其應適用之相關法律已有變更，茲就與本案適用有關之條
    文，比較說明如下：
  (一)共同正犯部分：
    刑法第28條規定業經修正公布，修正前之規定為：「 2人以
    上共同實施犯罪之行為者，皆為正犯」，修正後之規定為：
    「 2人以上共同實行犯罪之行為者，皆為正犯」。被告不論
    依修正前或修正後刑法第28條規定，均成立共同正犯，故依
    刑法第2條第1項前段，自應適用行為時即修正前之刑法第28
    條規定。
  (二)牽連犯部分：
    查被告行為後，修正後之刑法刪除第55條關於牽連犯之規定
    。本件被告所犯二罪具有牽連犯之關係，依修正前即行為時
    之規定，應從一重之罪處斷；依修正後之刑法既已刪除牽連
    犯之規定，則所犯上述各罪應依數罪併罰之規定分論併罰。
    比較新舊法之規定，修正後之規定並非較有利於被告，依刑
    法第2條第1項前段之規定，應適用行為時之法律，即適用修
    正前刑法第55條牽連犯之規定，從一重之罪處斷。
  (三)連續犯部分：
    被告行為後，刑法第56條連續犯之規定，亦修正公布刪除，
    則被告之犯行，因行為後新法業已刪除連續犯之規定，此刪
    除雖非犯罪構成要件之變更，但顯已影響行為人刑罰之法律
    效果，自屬法律有變更，依新法第2條第1項前段規定，比較
    新、舊法結果，仍應適用較有利於被告之行為時法律即舊法
    論以連續犯。
  (四)法定刑中罰金刑部分：
    刑法第33條第5款業經修正公布，修正後刑法第33條第5款規
    定「罰金：新臺幣 1千元以上，以百元計算之」，與修正前
    刑法第33條第5款規定「罰金：（銀元）1元以上」不同。比
    較新舊法結果，以修正前即行為時法較有利於被告，故依刑
    法第2條第1項前段規定，本案被告所犯之罪之法定罰金刑部
    分，自應適用行為時之法律即修正前刑法第 33條第5款規定
    決定其罰金部分之法定刑。
  (五)易科罰金部分：
    被告行為後，刑法第 41條第1項亦經修正公布，修正前刑法
    第41條第1項前段規定：「犯最重本刑為5年以下有期徒刑以
    下之刑之罪，而受 6個月以下有期徒刑或拘役之宣告，因身
    體、教育、職業、家庭之關係或其他正當事由，執行顯有困
    難者，得以 1元以上3元以下折算1日，易科罰金。」，及修
    正前之易科罰金折算標準，罰金罰鍰提高標準條例第 2條前
    段（現已刪除）規定，就其原定數額提高為100倍折算1日，
    則本件被告行為時之易科罰金折算標準，應以銀元 300元折
    算1日，經折算為新臺幣後，應以新臺幣 900元折算為1日。
    惟95年7月1日修正公布施行之刑法第 41條第1項前段則規定
    ：「犯最重本刑為5年以下有期徒刑以下之刑之罪，而受6個
    月以下有期徒刑或拘役之宣告者，得以新臺幣1000元、2000
    元或3000元折算 1日，易科罰金。」，比較修正前後之易科
    罰金折算標準，以95年7月1日修正公布施行前之規定，較有
    利於被告，則應依刑法第2條第1項前段，適用修正前刑法第
    41 條第1項前段規定，定其折算標準。
  (六)修正後之規定係以適用行為時法為原則，因此原判決雖未及
    比較適用，然上訴本院後，經比較新舊法，行為後之法律並
    非較有利於行為人，仍應適用行為時法，則原判決適用行為
    時法即無不當，該部分並不構成撤銷之事由，併予敘明。
三、核被告丙○○所為，係犯著作權法第 91條第1項之擅自以重
    製之方法侵害他人之著作財產權罪及同法第92條之擅自以公
    開展示之方法侵害他人之著作財產權罪（按被告行為後，著
    作權法固於95年5月30日修正公布，於 95年7月1日施行，惟
    就被告所犯上開 2罪並未修正，故不生新舊法比較問題，併
    此敘明）。被告與海翔皇公司之前任負責人吳政見間，就前
    揭犯行，具有犯意聯絡及行為分擔，為共同正犯。被告與吳
    政見利用不知情之不詳廠商重製如附件所示告訴人乙○○享
    有著作財產權之攝影著作等鳥類照片於鳥類飼料產品包裝及
    廣告紙上，為間接正犯。被告先後多次擅自重製及公開展示
    前述告訴人之攝影著作之行為，均時間緊接，所犯構成要件
    相同，顯係分別基於之概括犯意反覆為之，咸屬連續犯，各
    應依修正前刑法第56之規定，論以一罪，並加重其刑。又被
    告就所犯上開二罪間，復有方法、結果之牽連關係，為牽連
    犯，應依修正前刑法第55條之規定，從一情節較重之連續擅
    自以公開展示之方法侵害他人之著作財產權罪處斷。檢察官
    於聲請簡易判決處刑書中雖未論及被告上開連續擅自以公開
    展示之方法侵害他人之著作財產權及自 94年3月14日為警查
    獲至 94年5月間擅自以重製之方法侵害他人之著作財產權之
    罪行，惟因與前開起訴並經論罪部分各有牽連犯及連續犯之
    裁判上一罪關係，為起訴之效力所及，本院自得併予審究。
四、原審法院認被告犯罪事證明確，予以論罪科刑，固非無見，
    惟查：
  (一)被告於 94年3月14日為警查獲後，仍基於擅自重製後公開展
    示之概括犯意，未向下游廠商收回上開飼料產品，亦未移除
    網站上之相關飼料產品照片，而連續以重製後公開展示之方
    法侵害他人之著作財產權至 94年5月間之事實，業經告訴人
    乙○○於偵審中指述綦詳，且有相關網頁資料（至94年5月4
    日）及統一發票收據（至 94年5月26日）等影本多紙附卷可
    稽（見偵卷一第48頁至第78頁及第105頁至144頁、偵卷二第
    23頁至第87頁），原審判決於事實欄未論述被告此部分犯罪
    事實，尚有未洽。
  (二)按被告以外之人於審判外之言詞或書面陳述，除法律有規定
    者外，不得作為證據，刑事訴訟法第一百五十九條第一項定
    有明文。而所謂法律有規定者，即包括同法第一百五十九條
    之一至之五所規定傳聞證據具有證據能力之例外情形。故如
    欲採被告以外之人於審判外之言詞，即如警詢或檢察官偵查
    中之言詞為證據時，必須符合法律所規定之例外情形，方得
    認其審判外之陳述有證據能力，並須於判決中具體說明其符
    合傳聞證據例外可信之情況及心證理由，否則即有違證據法
    則及判決不備理由之違誤（最高法院九十三年度臺上字第五
    七二六號判決足參）。本案原審判決採用證人林明昌偵查時
    之證詞，但未於判決中具體說明其符合傳聞證據例外可信之
    情況及心證之理由，亦有未合。
五、被告上訴意旨否認犯行並非可採，已如前述，其指摘原判決
    不當，雖無理由，惟原判決既有上述可議之處，即屬無可維
    持，自應由本院撤銷改判。爰審酌被告前有違反票據法及偽
    造有價證券前科紀錄（不構成累犯，有臺灣高等法院被告前
    案紀錄表在卷可據），其以重製後公開展示之方法侵害他人
    之著作財產權，為警查獲後仍未積極向下游廠商收回侵害著
    作權之飼料產品，亦未移除網站上之相關飼料產品照片，輕
    忽對他人著作財產權之尊重，且迄今尚未能與告訴人達成和
    解，復飾言卸責，缺乏悔過之具體表現，犯罪後態度不佳；
    惟衡酌被告僅將前揭告訴人所享有著作權之鳥類攝影照片重
    製於飼料產品之包裝上及將產品照片列於網站上以公開展示
    ，但就消費者而言，其著重之重點仍在飼料產品之優劣，尚
    難僅因產品包裝上之鳥類攝影照片精美，即輕率予以購買，
    是被告為本件違反著作權法之犯行，對告訴人所肇致之直接
    利益衝突程度尚非嚴重等一切情狀，量處如主文所示之刑，
    並依修正前刑法第 41條第1項前段規定，諭知易科罰金之折
    算標準（按修正前刑法第56條之連續犯雖以一罪論，但得加
    重其刑至2分之1，其加重多寡，當與連續犯行次數之多寡有
    關，故同一連續犯案件，其所認定犯行次數較少者，與所認
    定犯行次數較多者，兩者適用之連續犯刑罰法條，就形式上
    觀之，雖無差異，但實質上其法條所含刑罰輕重之程度，顯
    有不同，故本案雖由被告上訴，但係屬適用連續犯法條不當
    而撤銷，自得諭知較重於原審判決之刑，附此敘明）。扣案
    之廣告紙 4張、飼料袋包裝2個及飼料罐6罐，係被告所經營
    禽鳥飼料行店內用以宣傳及包裝飼料產品所用之物，其上既
    印製有告訴人之攝影著作，爰依著作權法第98條前段之規定
    ，併予宣告沒收。
據上論結，應依刑事訴訟法第369條第1項前段、第364條、第299
條第1項前段，著作權法第91條第1項、第92條、第98條前段，刑
法第11條、第2條第1項、修正前第28條、修正前第56條、修正前
第55條、修正前第 41條第1項前段，修正前罰金罰鍰提高標準條
例第2條，判決如主文。
本案經檢察官甲○○到庭執行職務。
中    華    民    國    95    年    11   月   1       日
            刑事第八庭  審判長法  官  羅  得  村
                              法  官  劉  榮  服
                              法  官  張  靜  琪
上列正本證明與原本無異。
不得上訴。
                              書記官  陳  妙  瑋
中    華    民    國    95    年    11   月    3      日
附錄論罪科刑法條著作權法第91條第1項：
擅自以重製之方法侵害他人之著作財產權者 ，處3年以下有期徒
刑、拘役，或科或併科新臺幣75萬元以下罰金。
著作權法第92條：
擅自以公開口述、公開播送、公開上映、公開演出、公開傳輸、
公開展示、改作、編輯、出租之方法侵害他人之著作財產權者，
處3年以下有期徒刑、拘役、或科或併科新臺幣 75萬元以下罰金
。
                                                      Ａ


司法院資訊處製作；財團法人民間司法改革基金會備份。
